【裁判字號】    89,易,3170
【裁判日期】    900301
【裁判案由】    違反著作權法
【裁判全文】
臺灣高雄地方法院刑事判決                        八十九年度易字第三一七號
    公訴人  台灣高雄地方法院檢察署檢察官
    被  告  丙○○
右列被告因違反著作權法案件，經檢察官提起公訴（八十八年度偵字第二八六三三號
、第三○四五一號），本院判決如左：
    主  文
丙○○無罪。
    理  由
一、本件公訴意旨略以：被告丙○○為中美企業股份有限公司高雄分公司「中信大飯
    店」（以下簡稱中信飯店）之工務主任。緣中信飯店於民國八十七年十二月間，
    因其所使用之保溫桶業已老舊，欲發包更新，乃邀相關有意承包之廠商議價，被
    告則負責接洽廠商並決定設計規格。詎被告明知如附圖所示之設計圖係告訴人士
    漢環境工程顧問企業有限公司負責人甲○○職務上所繪製，並提出予中信飯店作
    為工程設計內容，竟於未得告訴人或甲○○同意或授權之情形下，於八十八年五
    月間，擅自重製該設計圖，並將之交予山蒲企業股份有限公司（以下簡稱山蒲公
    司）負責人乙○○等參與議價之廠商，使山蒲公司得以順利承包該工程，而侵害
    告訴人之著作財產權。嗣於八十八年七月下旬某日，甲○○因久未獲中信飯店之
    通知，心覺有異，乃向中信飯店查詢後，始發現上情，因認被告涉有違反著作權
    法第九十一條第一項之罪嫌云云。
二、按犯罪事實應依證據認定之，無證據不得推定其犯罪事實，又不能證明被告犯罪
    者，應諭知無罪之判決，刑事訴訟法第一百五十四條、第三百零一條第一項分別
    定有明文。復按認定不利於被告之事實須依積極證據，茍積極證據不足為不利被
    告事實之認定時，即應為有利被告之認定，更不必有何有利之證據，最高法院三
    十年上字第八一六號判例可資參照。
三、訊據被告固坦承有將前開設計圖分別傳真予山蒲公司負責人乙○○等有意參與該
    工程議價之廠商，惟堅決否認有何違反著作權法之犯行，辯稱：「該圖是伊請中
    信飯店職員丁○○繪製，並由丁○○交給伊，至於丁○○找誰畫伊並不清楚，且
    該圖是照中信飯店舊有的保溫桶畫的，並非甲○○自行設計」等語。經查：
  (一)、被告是否涉有以重製之方式侵害告訴人之著作財產權，應以告訴人所主張享有
      著作權之前開設計圖係著作權法上所稱之「著作」為斷。惟：按著作權法上所
      稱之「著作」，係指屬於文學、科學、藝術或其他學術範圍之創作，著作權法
      第三條第一項第一款定有明文。既稱：「創作」，則受著作權法保護之著作，
      自以具有「原創性」之精神創作物為必要。換言之，具有原創性之人類精神上
      之創作，達足以表現作者之個性或獨特性之程度者，始得認為屬於著作權法所
      規定之著作，而得享有著作權。不具有原創性之作品，自不得認係屬著作權法
      所規定之著作，縱使該作品經向內政部著作權委員會為著作之登記，亦不得享
      有著作權。又雖然著作權法所需之原創性與專利法之新穎性不同，不必具有新
      奇性，苟非抄襲或複製他人之著作，縱二作者各自獨立完成相同或類似之著作
      ，仍應認二者均具有原創性，而皆屬於創作。惟原創性係著作權歸屬著作人之
      原因，亦即著作必須是著作人獨自思想、感情之表現，足以表現作者之個性或
      獨特性，而非抄襲、改竄、剽竊或模仿自他人著作，始得謂其具有原創性。抄
      襲、模仿因不足以表現著作人獨立之思想及感情，且與原被抄襲、模仿之著作
      間，無可區別之實質上之變化，是縱使其抄襲、模仿須有特殊之技術、訓練、
      知識、及獨立判斷，亦不足以使其抄襲、模仿所得之文字，具有原創性。至若
      非單純完全之抄襲，而就原著作物有所修改、改編或重新設計，就其改編、重
      新設計部分，固未可全然否定得具有原創性而能成立新的著作物、享有新的著
      作權，然此亦必須其修改之結果，達到足以認定與原著作物完全相異之具有獨
      立性之精神勞作之程度，始足當之。若係將他人著作物之內容加以縮短或用語
      平易化，或稍事修正，惟顯而易見該改編之物仍屬原著作物之複製品者，則仍
      難認係具有原創性之著作。再者，著作權法所需之原創性固與專利法之新穎性
      不同，不以具有新奇性為要，惟既需表現作者之個性或獨特性，則過於通俗或
      不重要之語詞、片斷用語，以及如某類商業行為中業已慣行使用之語詞或說明
      ，因不具備些微創造力，亦應認不足以表現作者之個性或獨特性，無受著作權
      法保護之必要。俾使一般公眾在使用文字時，不至動輒得咎，並免損及公共利
      益，以利國家文化之發展（台灣高等法院八十六年上易字第五四九號判決參照
      ）。
  (二)、告訴人代表人即繪製前開設計圖之甲○○於八十九年九月二十七日本院審理時
      供承：「該設計圖是伊按照中信飯店舊有之保溫桶畫的」等語，並經證人即帶
      同甲○○前往查看保溫桶之丁○○於八十九年八月三十日本院審理時證稱：「
      伊和甲○○有去現場看保溫桶，甲○○並量保溫桶尺寸」等語在卷，且參酌被
      告所提卷附之中信飯店舊有保溫桶照片，亦可見告訴人設計圖中之保溫桶形狀
      、式樣、結構等，皆與中信飯店舊有保溫桶極為相似，足認前開設計圖中之此
      等部分實係甲○○抄襲自他人著作而來，是否符合著作權法中所要求之「原創
      性」要件，已非無疑。
  (三)、甲○○雖稱另稱：「為了防鏽，伊將舊有保溫桶的外層材料予以重新設計，改
      為不鏽鋼（白鐵）」等語；然工作物之材質僅為工程設計圖之一部分，故若將
      他人既有工作物僅就材質部分予以修改，其餘部分皆抄襲自他人之作品，則應
      視該修改部分能否彰顯出工作物之獨特性，而認該設計圖為著作權法所保護之
      圖形著作。本件系爭設計圖除該保溫桶之材質改為不鏽鋼外，餘皆抄襲自中信
      飯店舊有之保溫桶，已如前述，而為防鏽，以不鏽鋼材質代替一般鐵材，此為
      消費大眾所共知，更為製造業者所慣行；是以，甲○○將原鐵材之保溫桶改為
      不鏽鋼材質，自難認足以表現出其個性或獨特性。
四、綜上所述，前開設計圖既不具「原創性」，又不足以表現出作者之個性或獨特性
    ，自非屬著作權法上所稱之「著作」，告訴人自不得憑此而主張享有著作權；是
    被告縱有重製前開設計圖之行為，亦難認其有公訴人所指違反著作權法第九十一
    條第一項犯嫌。此外，復查無其他積極證據足認被告有何違反著作權法犯行，不
    能證明被告犯罪，自應為無罪之諭知。
據上論斷，應依刑事訴訟法第三百零一條    第一項，判決如主文。
中      華      民      國      九十      年      三      月    一      日
                                  臺灣高雄地方法院刑事第一庭
                                      法  官    曾  逸  誠
右正本證明與原本無異。
如不服本判決，應於判決送達後十日內，向本院提出上訴狀。
                                      書記官    許玉城
中    華    民    國      九十      年      三      月      一      日


司法院資訊處製作；財團法人民間司法改革基金會備份。
